【裁判字號】    94,重訴,299
【裁判日期】    950810
【裁判案由】    返還不當得利
【裁判全文】
臺灣高雄地方法院民事判決             94年度重訴字第299號
原      告  丙○○
訴訟代理人  柯尊仁律師
被      告  高雄縣鳥松鄉自辦市地重劃區重劃會
法定代理人  乙○○
訴訟代理人  黃建雄律師
當事人間返還不當得利事件，本院於民國95年7 月27日言詞辯論
終結，判決如下：
  主  文
原告之訴及假執行之聲請均駁回。
訴訟費用由原告負擔。
  事實及理由
一、原告主張：被告為籌措重劃所需經費，先後於民國89年5 月
    11日及同年10月5 日由當時擔任被告理事會之前任理事長甲
    ○○與原告簽訂買賣契約（下稱系爭買賣契約），分別將坐
    落高雄縣鳥松鄉○○段3 號、15號及24號3 筆抵費地（下稱
    系爭土地），以共計新台幣（下同）59,700,000之價金出售
    予原告，並約定被告應於重劃完成時，將系爭3 筆土地之所
    有權移轉登記予原告或原告指定之人，原告並分別依如附表
    所示之時間、金額全數給付價金完畢，被告於受領價金後亦
    用以發放補償費及工程費完畢。詎被告事後否認系爭買賣契
    約存在，原告起訴確認，亦經鈞院以93年度重訴字第422 號
    判決系爭買賣契約不存在確定。系爭買賣契約既不存在，被
    告並無法律上之原因，而受有前開價金支付之利益，致原告
    受損害，爰依不當得利之法律關係，聲明請求：(一)被告應給
    付59,700,000元，及自各如附表所示之日起均至清償日止，
    週年利率5%計算之利息。(二)願供擔保請准為假執行之宣告。
二、被告則以：被告前任理事長甲○○雖曾與原告訂定系爭契約
    ，惟甲○○已先於88年11月6 日召開第7 次理事會決議，將
    高雄縣鳥松鄉○○段第3 號抵費地出售予顏碧珠，將同段第
    15號、24號抵費地出售予吳秀紋，嗣又於89年9 月25日第8
    次理事會作出與前次相同之決議，顯見系爭買賣契約係屬通
    謀虛偽意思表示。縱認非通謀虛偽意思表示，惟依系爭買賣
    契約是以甲○○個人名義簽訂，而賣方地址亦記載甲○○之
    地址，因此契約之當事人應為原告與甲○○，與被告無涉。
    再者，被告始終未受領原告交付之買賣價金，原告所提之付
    款憑據均係由甲○○以其個人名義簽收，被告並無受有原告
    給付買賣價金之利益至明，原告應向甲○○主張返還所受領
    利益。被告既未受領系爭買賣契約之價金，自無從將之用於
    補償費及工程費，因此原告基於不當得利之法律關係請求被
    告返還其交付予甲○○之價金，顯無理由等語，資為抗辯。
    為此聲明：原告之訴及假執行之聲請均駁回。
三、原告主張：原告與當時擔任被告理事會之理事長甲○○先後
    於89年5 月11日及同年10月5 日簽訂系爭買賣契約，將系爭
    土地以共計59,700,000之價金出售予原告，原告並分別依如
    附表所示之時間、金額以現金或匯款方式給付價金予甲○○
    或其指定之人完畢等事實，為兩造所不爭，並有抵費地買賣
    合約書2 份、支票1 份、收據9 份及甲○○開立在台灣中小
    企業銀行前鎮分行帳號000000000000號帳戶之交易明細紀錄
    1 份（以上均為影本）在卷可稽，堪信為真實。至於原告主
    張被告為系爭買賣契約之當事人，受領買賣價金，系爭契約
    既不存在，則被告自應將無法律上原因所受領之價金59,700
    ,000 元 返還等語，則為被告執前詞抗辯。故本件應審究者
    在於(一)系爭買賣契約之效力？(二)系爭買賣契約之當事人為何
    人？(三)被告是否受領原告給付59,700,000元價金之利益，應
    對於原告負返還責任？茲分述如下。
四、系爭買賣契約之效力？
(一)、按獎勵土地所有權人辦理市地重劃辦法第40條規定：「自辦
    市地重劃內抵費地之出售方式、對象、價款及盈餘款之處理
    應由理事會訂定並登報會員大會通過後辦理之。所得價款應
    優先償還重劃費用、工程費用、貸款及其利息」；第11條第
    2 項規定：「會員大會之權責如左：...... 。 六：抵費地
    之處分」，同條第4 項規定：「第2 項之權責，除第1 款至
    第4 款及第8 款外，得經會員大會決議授權由理事會辦理」
    ；第41條規定：「抵費地出售後，應由重劃會造具出售清冊
    2 份，送請該管直轄市或縣（市）主管機關核備，並由直轄
    市或縣（市）主管機關於核備同時，檢附清冊一份通知該管
    登記機關作為當事人申請移轉登記時之審查依據。」。
(二)、依被告章程第8 條第1 項規定：「會員大會之職權如下：..
    .... 。 六、抵費地之處分。」，第2 項規定：「前項職權
    得經會員大會之決議，授權理、監事會代為執行。」；第9
    條規定：「本重劃會設理事7 人，為無給職，由土地所有權
    人就有行為能力者選任之...... 。 」；第10條規定：「本
    會章程、會員大會之決議，執行本重劃區之一切業務。」；
    第11條規定：「理事會之職掌如下：一、依本章程規定召開
    會員大會並執行其決議。...... 七 、執行會員大會授權事
    項。」，第2 項規定：「理事會對於前項各項事項之決議，
    應有理事4 分之3 以上出席，出席理事3 分之2 以上之同意
    行之。」
(三)、依被告提出而為原告所不爭執真正之被告重劃會第1 次至第
    4 次會員大會會議記錄，及第1 次至第8 次理事會會議記錄
    可知，被告重劃會於第4 次會員大會中將被告重劃區抵費地
    之處置授權由理事會及理事長全權處理；被告之理事會並於
    第7 及第8 次之理事會會議中，決議通過將系爭土地中第3
    號抵費地出售予訴外人顏碧珠；第15號、24號之抵費地出售
    予訴外人吳秀紋，並將上開抵費地之出售價格、付款方式、
    登記手續等，授權理事長會同承買人辦理（詳卷第113 頁、
    第122 頁至第123 頁），足證抵費地之出售及處分，係屬「
    會員大會」之權限，而會員大會已將此項權限授權由理事會
    辦理；及理事長僅得在理事會決議通過出售何筆抵費地予何
    人之後，始有就該筆業經理事會決議出售之抵費地，就價格
    調整、付款辦法、登記手續等協同當事人辦理之權限，而無
    單獨決定出售何筆抵費地之權限。
(四)、次按，「董事長對外代表公司，股東會則為公司之最高意思
    機關，故董事長代表公司讓與主要部分之營業或財產依公司
    法第185 條第1 項第2 款之規定，應有代表已發行股份總數
    2/3 以上股東出席之股東會，以出席股東表決權過半數之同
    意行之，如董事長未經股東會上開特別決議，而代表公司締
    結關於出售主要部分之營業或財產之契約，應認非經公司股
    東會之特別決議，對於公司不生效力」，有最高法院89年台
    上字第2114號判決可參。再按，「代表與代理固不相同，惟
    關於公司機關之代表行為，解釋上，可準用關於代理之規定
    ，故無代表權人代表公司所為之法律行為，若經公司承認，
    即對於公司發生效力。」，亦有最高法院74年台上字第2014
    號判例之意旨可資參照。依上開最高院判決及判例之意旨可
    知，倘甲○○違反上開重劃辦法及被告章程之規定，未經會
    員大會及理事會決議即以代表被告與原告簽訂系爭買賣契約
    之效力，應非無效，而只是效力未定而已。
(五)、甲○○與原告簽訂之系爭買賣契約未經被告會員大會或理事
    會決議通過，為兩造不爭執之事實，並經證人甲○○到庭結
    證稱：「（後來再與原告簽約有無經理事會決議？）沒有，
    當時是因為重劃的經費全部由理事長一人負責盈虧，所以我
    就自己去與原告簽約」（詳見本院93年度重訴字第422 號卷
    第142 頁《下稱前案卷》，即本院卷第68頁）等語在卷。則
    依前段之說明，甲○○若以被告之名與原告簽訂系爭買賣契
    約之行為，自屬無權代表之行為，應準用關於無權代理之規
    定，非經被告之承認，不生效力，故原告主張系爭買賣契約
    不存在云云，尚有誤會。而被告對於系爭買賣契約之效力，
    於94年1 月11日召開第12次理事會決議不予承認（詳前案卷
    第132 頁），故系爭買賣契約，對被告自不生效力。
(六)、以上說明，係就甲○○倘係以被告代表人名義與原告簽訂系
    爭買賣契約之效力如何論述，並非逕認契約之當事人即為兩
    造，俾免與後述理由扞格，附此敘明。
五、系爭買賣契約之當事人為何人？
    經查，甲○○與原告前後簽訂系爭買賣契約，均係以被告理
    事長甲○○之名義與原告訂定，因此具名及用印均僅以甲○
    ○之名對外表彰，客觀上並未無任何甲○○代表被告為意思
    表示之表現事實可言，此觀諸系爭買賣契約自明（詳卷第6
    頁至第10頁），從而系爭買賣契約並無任何被告顯名為本人
    與原告簽訂之代理關係可言（最高法院76年度台上字第3 號
    判決參照）。旁徵證人甲○○結證陳稱：重劃會之章程記載
    資金由理事長籌措，當時的財務結構是自有資金約6 、7 百
    萬左右，另外大約有7 成至8 成由我向外借貸，最大的借貸
    來源是向丙○○借的，我自己對外籌措大約55,000,000元左
    右，再用以債養債的方式清償，或向借款人遊說以借款轉為
    投資股份，將來再以抵費地處分之價金清償；與原告的資金
    往來一開始是以借貸方式，之後我與原告說明轉換為投資之
    數額，而以將來抵費地的面積來換算償還等語（詳卷第22 8
    頁），佐以前述甲○○並未依被告章程訂定程序，及以其個
    人名義與原告簽訂系爭買賣契約之情，足證系爭買賣契約之
    當事人係指原告與甲○○，核與被告無涉。且按，受任人本
    於委任人所授與之代理權，以委任人名義與他人為法律行為
    時，固直接對委任人發生效力，若受任人以自己名義與他人
    為法律行為，則對於委任人不生效力，其委任人與法律行為
    之他造當事人間，自不發生何等法律關係，最高法院22年台
    上字第3212號判例足資參照。甲○○既以自己名義與原告簽
    訂系爭買賣契約，則原告主張系爭契約係甲○○以被告名義
    簽訂，故契約之當事人係被告云云，核與事證及前揭判例意
    旨未符，難認有據。
六、被告是否受領原告給付59,700,000元價金之利益，應對於原
    告負返還責任？
    原告依如附表所示之時間、金額將59,700,000元價金以現金
    或匯款方式給付予甲○○或其指定之人完畢，惟當時被告並
    無獨立之帳戶供辦理重劃事務之財產收支使用，為兩造所不
    爭，參以甲○○於擔任被告理事長期間，對於被告財務之收
    支情形，均係由甲○○單獨決定、執行，且無任何財務報表
    及會計憑證，藉以勾稽資金運作之證明，業據甲○○證陳在
    卷（詳卷第229 頁），固使本院難藉書證認定被告是否受領
    原告給付之價金及數額。縱依被告當時代表人甲○○收受買
    賣價金乙節，認定被告確有受領原告給付之價金屬實，則系
    爭買賣契約之法律性質，參以前述本院認定之事實，係原告
    以契約訂定向被告為給付（第三人利益契約），乃屬原告與
    甲○○間之契約，如甲○○與被告間存有原因關係（對價關
    係）時，原告及被告固係直接依原告與甲○○間之第三人利
    益契約而為給付及受領給付，惟被告受領給付之原因，係本
    於其與甲○○間之對價關係。故原告與甲○○間之系爭買賣
    契約縱不生效力或不成立，如被告與甲○○間之對價關係，
    仍然存在，被告所受領之給付，即與無法律上之原因而受利
    益或雖有法律上之原因而其後已不存在之情形有別，不生不
    當得利之問題（最高法院87年度台上字第61號判決參照）。
    退步而論，縱認其法律性質為被告並未取得直接請求原告給
    付之權利，僅為系爭買賣契約當事人與被告間之「指示給付
    關係」，而原告係為履行其與甲○○間之約定，始向被告給
    付，原告對於被告，並無給付之目的存在。苟原告與甲○○
    間之關係不存在（或不成立、無效或被撤銷、解除），原告
    應僅得向甲○○請求返還其無法律上原因所受之利益，至被
    告所受之利益，原係本於甲○○而非原告之給付，即原告與
    被告間尚無給付關係存在，自無從成立不當得利之法律關係
    （最高法院92年度台上字第2581號判決參照）。故縱認被告
    有受領原告給付價金之事實，原告與甲○○間系爭買賣契約
    事後有不成立或不生效力之情形，則原告依不當得利之法律
    關係請求被告返還受領之利益，亦屬無據。
七、綜上所述，原告基於不當得利之法律關係，請求告給付59,7
    00,000元，及自各如附表所示之日起均至清償日止，週年利
    率5%計算之利息，為無理由，應予駁回。原告之訴既經駁回
    ，其假執行之聲請亦失所依附，應併駁回之。
八、本件判決基礎已臻明確，兩造其餘攻擊防禦方法及舉證，核
    與判決結果無影響，毋庸一一論列，併此敘明。
九、據上論結，本件原告之訴為無理由，依民事訴訟法第78條，
    判決如主文。
中    華    民    國    95    年    8     月    10    日
                  民事鳳山分庭法  官  李代昌
正本係照原本作成。
如不服本判決，應於送達後20日內，向本院提出上訴狀並表明上
訴理由，如於本判決宣示後送達前提起上訴者，應於判決送達後
20日內補提上訴理由書（須附繕本）。
中    華    民    國    95    年    8     月    10    日
                                書記官  林豐富


司法院資訊處製作；財團法人民間司法改革基金會備份。
